【裁判字號】    97,保險,75
【裁判日期】    980710
【裁判案由】    給付保險金
【裁判全文】
臺灣臺北地方法院民事判決              97年度保險字第75號
原      告   乙○○
兼法定代理人 丙○○
上二人共同
訴訟代理人   廖忠信律師
             吳祝春律師
             陳雅珍律師
被      告   明台產物保險股份有限公司
法定代理人   戊○○
訴訟代理人   甲○○
             丁○○
上列當事人間請求給付保險金事件，本院於中華民國98年6 月25
日言詞辯論終結，判決如下：
    主      文
原告之訴及假執行之聲請均駁回。
訴訟費用由原告負擔。
    事實及理由
一、按訴狀送達後，原告不得將原訴變更或追加他訴，但擴張或
    減縮應受判決事項之聲明者，不在此限，民事訴訟法第255
    條第1 項第3 款定有明文。本件原告起訴原請求自起訴狀繕
    本送達翌日即民國97年7 月10日起按年息5%計算之遲延利息
    ，於訴狀送達後之98年2 月5 日將上開請求擴張自96年3 月
    22日起按年息10% 計算，依上開規定，其擴張應受判決事項
    之聲明，應予准許。
二、原告起訴主張：
  (一)訴外人佑聲企業股份有限公司（下稱佑聲公司）以其為被保
    險人，就牌照號碼：XQ-2272 自用小客車，向被告投保汽車
    第三人責任險附加汽車乘客責任險，保險期間自91年9 月27
    日至92年9 月27日止，乘客責任險所稱乘客包括駕駛人及乘
    坐或上下被保險汽車之人，每一人死亡保險金額為新臺幣（
    下同）150 萬元，並依財政部90年6 月29日臺財保字第0900
    7036179 號函按保額之3 倍給付。嗣於92年3 月7 日晚間，
    訴外人高朝星駕駛被保險車輛離家未歸，經原告於92年3 月
    9 日向高雄市政府警察局苓雅分局成功路派出所申報失蹤人
    口協尋，迄至95年11月27日，於高雄港41號碼頭附近水域發
    現高朝星屍骨及被保險車輛。系爭保險並未指定受益人，原
    告為高朝星之子女、配偶，係高朝星之法定繼承人，於保險
    事故發生後，依上開約定請求被告給付保險金，詎被告竟拒
    絕理賠，爰依系爭保險契約約定提起本件訴訟。
  (二)對被告抗辯之陳述：
  1.法務部法醫研究所（下稱法醫研究所）鑑定書對高朝星之死
    因記載：「綜合研判死者高朝星之死亡原因疑溺斃，死亡方
    式疑為意外，以司法最後偵查結果為判定依據」，而臺灣高
    雄地方法院檢察署（下稱雄檢）95年度相字第2163號相驗報
    告書記載：「本件經查無人涉嫌犯罪，無改分偵案辦理之必
    要，擬逕予報結」，該署於96年3 月28日以雄檢博鳳95相21
    63字第7275號函臺灣高等法院高雄分院檢察署（下稱高雄高
    分檢）記載：「本署95年度相字第2163號死者高朝星相驗案
    件，認無他殺嫌疑」，經高雄高分檢函覆：「貴署95年度相
    字第2163號高朝星死亡相驗一案，核無不合，准予備查」，
    是高朝星之死因經法醫研究所鑑定及司法機關偵查之結論均
    為「意外溺斃，無他殺嫌疑」，足證高朝星係意外溺斃死亡
    。
  2.雄檢相驗報告關於死亡時間之記載雖有二版本，惟96年2 月
    8 日版本之死亡時間記載95年11月27日下午15時25分，顯係
    發現骸骨時間，而96年3 月27日版本之死亡時間記載92年3
    月8 日上午，則係高朝星於92年3 月7 日晚上外出後未歸，
    列為失蹤協尋人口之時點，雖失蹤不代表死亡，然嗣於95年
    11月27日證實高朝星業已死亡，而其發現地點情狀係連人帶
    車落於海底，發現時，高朝星復僅存骸骨，顯示高朝星死亡
    已相當時間，因而推定高朝星之死亡時間為92年3 月8 日上
    午，該相驗報告既製作在後，其效力自應優於製作在前之相
    驗報告，被告既未能舉反證推翻此一認定，其抗辯高朝星死
    亡時點非在保險期間內，即非可採。
  3.雄檢偵查結果，並未認定高朝星因受酒類影響而發生保險事
    故，被告應證明其間具因果關係，始得援引系爭保險批單第
    6 條約定拒絕理賠。
  (三)聲明：
  1.被告應給付原告450 萬元，及自96年3 月22日起至清償日止
    ，按年息10% 計算之利息。
  2.願供擔保，請准宣告假執行。
三、被告抗辯：
  (一)法醫研究所鑑定書並未藉由任何科學方法認定高朝星之「死
    亡原因」，雖該鑑定書於「鑑定結果」記載：「死亡原因疑
    溺斃，死亡方事疑為意外，以司法最後偵查結果為判定依據
    」，且雄檢嗣亦以意外事件偵查終結，惟高朝星僅餘骸骨，
    依常識，無從認定其是否因疾病、傷害致死，亦無從認定其
    死因為自殺、意外或被殺，更無法判別其為生前或死後落水
    ，雄檢何以認定高朝星之死亡原因，其所為之認定不足以推
    論高朝星係意外死亡。
  (二)失蹤不等於死亡，此為眾所週知之事，雄檢開立之相驗屍體
    證明書前後有三版本，其96年3 月27日開立之相驗屍體證明
    書固記載高朝星之死亡時間為92年3 月8 日上午，惟其96年
    2 月8 日開立之相驗屍體證明書記載之死亡時間則為95年11
    月27日15時25分，其更正之原因僅因高朝星之父高政明之一
    紙「聲請狀」，高朝星僅餘骸骨，已如前述，依常識，除無
    法判別死亡原因外，當亦無法確認其死亡時間，法醫研究所
    鑑定書就高朝星之死亡時間既未加以記載，相驗屍體證明書
    所載之高朝星「死亡時間」，應屬雄署自行認定，自不足以
    據此推論系爭事故發生於保險期間內。
  (三)高朝星家屬向被告申請理賠時，稱高朝星遺有子女2 名，現
    其子女僅原告乙○○提起本件訴訟，原告是否為高朝星法定
    繼承人全體，尚非無疑，其請求被告給付全部保險金，應屬
    無據。
  (四)聲明:
  1.駁回原告之訴及假執行之聲請。
  2.如受不利判決，願供擔保，請准宣告免為假執行。
四、兩造不爭執之事實：
  (一)訴外人佑聲公司以其為被保險人，就牌照號碼：XQ-2272 自
    用小客車，向被告投保汽車第三人責任險附加汽車乘客責任
    險，保險期間自91年9 月27日至92年9 月27日止，乘客責任
    險所稱乘客包括駕駛人及乘坐或上下被保險汽車之人，每一
    人死亡保險金額為新臺幣（下同）150 萬元，並依財政部90
    年6 月29日臺財保字第09007036179 號函按保額之3 倍給付
    （本院卷第12、21頁）。
  (二)高朝星於92年3 月7 日晚間，駕駛被保險車輛離家未歸，經
    原告於92年3 月9 日向高雄市政府警局苓雅分局成功路派出
    所申報失蹤人口協尋，迄至95年11月27日，於高雄港41號碼
    頭附近水域發現高朝星屍骨及被保險車輛（本院卷第16頁、
    第156 頁）。
  (三)原告於96年3 月6 日申請理賠，被告於96年3 月6 日收件，
    並於96年9 月7 日拒絕理賠（本院卷第95、17頁）。
五、得心證之理由：
    原告主張高朝星駕駛被保險車輛於保險期間落海死亡，被告
    應依約給付保險金全部予原告，為被告所否認，並以前詞置
    辯，是以本件所應審究者，為：(一)高朝星是否因意外事故死
    亡？(二)高朝星是否於保險期間內死亡？(三)高朝星是否因受酒
    類影響而死亡？(四)原告得否請求被告給付保險金全部？茲論
    述如下：
  (一)高朝星是否因意外事故死亡？
    按意外傷害保險契約之受益人請求保險人給付保險金，雖應
    證明被保險人係因意外事故而受傷害，惟受益人如證明該事
    故確已發生，且依經驗法則，其發生通常係外來、偶然而不
    可預見者，應認其已盡證明之責。於此情形，保險人如抗辯
    其非屬意外，自應就其抗辯之事實負證明之責，始符合舉證
    責任分配之原則（最高法院96年臺上字第28號裁判意旨參照
    ）。查高朝星於92年3 月7 日晚間駕駛被保險車輛離家後即
    行失蹤，至95年11月27日，於高雄港41號碼頭附近水域發現
    高朝星屍骨及被保險車輛，發現時，被保險車輛前輪向左打
    橫，有內政部警政署高雄港務警察局尋獲電腦輸入單、法醫
    研究所鑑定書、被保險車輛照片在卷可憑〔本院卷第16頁、
    第72-158頁、雄檢95年度相字第2163號相驗卷（下稱相驗卷
    ）第14-15 頁〕。而經法醫研究所綜合研判，高朝星之死亡
    原因為疑溺斃，亦據本院向法醫研究所函查屬實，並有該所
    98 年5月25日法醫理字第0980001946號函在卷可憑（本院卷
    第184 頁）。高朝星駕駛被保險車輛離家後即行失蹤，嗣於
    高雄港41號碼頭附近水域發現其屍骨及被保險車輛，發現時
    ，被保險車輛前輪向左打橫，其死亡原因，經法醫研究所綜
    合研判為疑溺斃，高朝星顯係因駕車不及轉彎致人車落海而
    死亡，此一事故（死亡）之發生，依經驗法則，通常係外來
    突發事故所致，於此情形，被告如抗辯其非屬意外，自應就
    其抗辯之事實負證明之責，就此，被告並未舉證以實其說，
    其抗辯系爭事故非屬意外，即難憑採。
  (二)高朝星是否於保險期間內死亡？
    按原告於起訴原因已有相當之證明，而被告於抗辯事實並無
    確實證明方法，僅以空言爭執者，當然認定其抗辯事實之非
    真正，而應為被告不利益之裁判（最高法院18年上字第1679
    號判例意旨參照）。查高朝星於92年3 月7 日晚間，駕駛被
    保險車輛與劉正偉、陳建宏、邱崇光餐敘，其於餐敘時已帶
    有酒意，嗣因酒醉不清醒，由劉正偉代為駕駛被保險車輛至
    其住處，隨即自行駕駛被保險車輛離家未歸，已據劉正偉、
    陳建宏、邱崇光於警訊時供述明確（相驗卷第39-48 頁）。
    而高朝星及被保險車輛95年11月27日，於高雄港41號碼頭附
    近水域發現高朝星及被保險車輛，發現時，高朝星僅餘骸骨
    ，亦據本院調閱上開相驗卷查核屬實。高朝星於系爭保險之
    保險期間內駕車離家失縱，發現時，已人車落海，且僅餘骸
    骨，距其死亡應已相當時日，以其時間之密接性及高朝星、
    被保險車輛失蹤時、發現時之各項情狀觀之，堪認高朝星於
    駕車離去後即因人車落海而死亡，原告主張系爭保險事故發
    生於保險期間內，應屬非虛，被告就其抗辯之事項既無確實
    證明方法，自難為有利被告之認定。
  (三)高朝星是否因受酒類影響而死亡？
    按駕駛人受酒類影響所致死亡，被告公司不負賠償責任，系
    爭保險批單第6 條約定甚明，依此約定，駕駛人如受酒類影
    響不當駕駛而致死亡，且其間具有因果關係，保險人即不負
    賠償責任。查高朝星於92年3 月7 日晚間，駕駛被保險車輛
    與劉正偉、陳建宏、邱崇光餐敘，其於餐敘時已帶有酒意，
    其間並因酒醉摔杯子，嗣其酒醉不清醒，劉正偉等人決定離
    開，並由邱崇光、陳建宏攙扶高朝星坐於後座，由劉正偉代
    為駕駛被保險車輛至其住處，到達其住處後，因劉正偉要求
    高朝星自行將車停入地下停車位，高朝星竟未為任何交待即
    自行至駕駛座駕車離去，經劉正偉撥打高朝星行動電話，高
    朝星亦因酒醉而語焉不詳，業據劉正偉、陳建宏、邱崇光於
    警訊中供述綦詳（相驗卷第39-48 頁）。高朝星與劉正偉、
    陳建宏、邱崇光餐敘前即已喝酒帶有酒意，餐敘後，更因酒
    醉無法駕車，甚或須邱崇光、陳建宏攙扶始得順利乘車，到
    達住處後，除未依劉正偉之要求將車輛停入地下停車位，竟
    自行駕車離去，離去之前，亦未向與其共同前往之友人為任
    何說明，甚或駕駛車輛離去後，仍因酒醉語焉不詳而無法與
    劉正偉正常通話，顯見高朝星之意識、行為均因酒醉而違反
    常態，於此情形，自足使其反應遲鈍、駕駛能力受損而影響
    其駕駛能力。高朝星之駕駛能力既因酒醉而受影響，其於此
    情形自行駕車離去後隨即失蹤，並發生人車落海之事故，復
    如前述，足證其係因酒醉意識不清、駕駛能力受損致不及轉
    彎造成人車落海而死亡，酒類與其死亡間自具有因果關係，
    被告抗辯依系爭保險批單第6 條規定，其不負賠償之責，核
    屬有據。
  (四)被告就系爭保險事故不負賠償之責，既如前述，原告請求給
    付保險金，即非有據，有關原告是否為高朝星法定代理人全
    體，其得否請求給付保險金全部，本院自無庸再予審究，附
    此敘明。
  (五)綜上，高朝星係受酒類影響致其死亡，依系爭保險批單第6
    條約定，被告不負賠償責任，原告以其為高朝星之法定繼承
    人依系爭保險契約約定，請求被告給付保險金，洵非正當，
    不應准許。
六、從而，原告依系爭保險契約約定，請求被告給付450 萬元，
    及自96年3 月22日起至清償日止，按年息10% 計算之利息，
    為無理由，應予駁回。原告之訴既經駁回，其假執行之聲請
    ，亦失所附麗，應併予駁回。
七、本件事證已臻明確，兩造其餘攻擊防禦方法及所提證據，核
    與本件判決結果不生影響，爰不另一一論述，併予敘明。
八、結論：本件原告之訴為無理由，依民事訴訟法第78條、第85
    條第1 項前段，判決如主文。
中    華    民    國    98    年    7     月    10    日
                  民事第二庭  法  官  陳秀貞
以上正本係照原本作成。
如對本判決上訴，須於判決送達後20日內向本院提出上訴狀。
中    華    民    國    98    年    7     月    10    日
                              書記官  劉碧輝


司法院資訊處製作；財團法人民間司法改革基金會備份。
